【裁判字號】    97,抗,96
【裁判日期】    971014
【裁判案由】    本票裁定強制執行
【裁判全文】
臺灣臺南地方法院民事裁定                97年度抗字第96號
抗  告  人  甲○○
相  對  人  乙○○○
上列當事人間請求拍賣抵押物事件，再抗告人對於中華民國97年
8月25日本院97年度抗字第96號第二審裁定，提起再抗告，本院
裁定如下：
    主  文
再抗告駁回。
再抗告程序費用新台幣壹仟元由再抗告人負擔。
    理  由
一、本件再抗告意旨以：
  (一)按「事實於法院已顯著或為其職務上所已知者，毋庸舉證。
    」換言之，眾所週知之事實毋庸舉證。民事訴訟法第278 條
    第1項定有明文。又「……顯著事實，茍非當事人提出而法
    院得為之斟酌者，應在裁判前，令當事人就其事實有辯論之
    機會，此觀之民事訴訟法第278條第2項之規定自明，原審就
    上開係眾所週知之顯著事實，未令兩造為辯論，據執為裁判
    之基礎，已有未洽。」最高法院著有85年度臺上字第1415號
    判決可資參照。
  (二)有關原法院裁定認為抵押權人依上開規定聲請拍賣抵押物，
    屬非訟事件，法院所為准駁之裁定，無確定實體上法律關係
    存否之性質，於債權或抵押權之存否無既判力，只須視其抵
    押權，已經依法登記，且債權已屆清償期而未受清償，法院
    即應為許可拍賣抵押物之裁定云云之說詞，雖非全然無見。
    然查，此情形應係指正常合法之抵押權設定登記之情況而言
    ，若係非法之抵押權設定登記行為或事實，因從其抵押權設
    定之相關文件上，單自其外觀形式上審視，不經進一步調查
    ，即可看出或確知該抵押權之設定登記過程存在有瑕疵，其
    相關文件有偽造或變造等不當或不利債務人之跡證存在，而
    該經發現之非法或不當之事實，又顯屬眾所週知之事者，或
    該事實已非常顯著，而為法院職務所已知者，自無庸舉證。
    法院應依職權依個案特別加以審酌，縱該案件係屬非訟事件
    之行為事實，基於經驗法則、證據法則及法律衡平原則，自
    非不得進一步加以調查審酌，或應於為裁判前，令當事人就
    其事實而有辯論之機會，此觀諸上開最高法院判例要旨所示
    意旨，及參酌民事訴訟法第278條第2項之規定文字內容自明
    。
  (三)就本件而論，再抗告人甲○○與相對人乙○○○，根本並不
    熟識，雙方間更無任何生意上或金錢交易往來關係，絕不可
    能於民國（以下同）81年1月23日，會向相對人借款新台幣
    （以下同）600，000元，約定清償期為81年7月23日，並以
    再抗告人名下之本件原裁定附表所示不動產供為擔保，設定
    抵押權予相對人等事實。蓋以再抗告人係73年1月30日出生
    ，於相對人所謂向其借款當時（即民國81年1月23日），僅
    屬年僅7歲之幼童，生活單純，尚仰賴雙親扶育，智能有限
    ，依常情事理怎可能會去向相對人借用高達600,000元之鉅
    款？況查依民法第13條之規定，滿7歲之人，為限制行為能
    力人，所為法律行為，應由法定代理人代為意思表示，或代
    受意思表示。但從本件相對人所出示呈案附卷，當年辦理抵
    押權設定登記之各該相關文件之形式上觀察，縱不經進一步
    詳加調查，即不難發現各該文件上有關再抗告人之部分，要
    皆出自不肖之人，冒用再抗告人之名義，擅自越權不法所為
    。因依經驗法則，年僅7歲之幼童，絕不可能有該項不尋常
    之意思表示，且根本不可能會有各該違反常情事理之法律行
    為作為，而上開事實，乃屬眾所周知之事，不用再抗告人舉
    證說明，單從相對人所提出之抵押權設定及登記文件之外觀
    形式上觀之，任何人均即不難看出，當年之抵押權設定過程
    係屬不當，以及相對人所出示之各該相關文件上，其所登載
    之資料，顯然不實，存在有不法及非比尋常之瑕疵問題。詎
    原審法院之裁定，就上情卻疏未依職權詳加調查審酌，即附
    和相對人一方之說詞，並採認其所提供之抵押權設定等各該
    文件，資為裁定駁回抗告之基礎，另又設詞以本件尚非非訟
    事件程序所得審究，再引據所謂最高法院民刑總會決議意旨
    ，認定所提抗告為無理由，將抗告駁回，殊不知民刑總會之
    決議，僅供法院裁判之參考，應非有絕對之拘束力。就以本
    件之情形而言，基於法律之衡平，自應依個案方式看待處理
    較為適切。從而原審法院所為裁定，認定事實及採證，顯分
    別有違證據法則、經驗法則，及法律衡平原則，從而自不無
    民事訴訟法第468條裁判適用法則不當之違背法令違失。
二、按除非訟事件法第45條第1項、第2項之情形外，對於抗告法
    院之裁定再為抗告，僅得以其適用法規顯有錯誤為理由，並
    經原法院之許可者為限。前項許可，以原裁定所涉及之法律
    見解具有原則上重要性者為限。民事訴訟法第436條之3第3
    項、第4項及第436條之6之規定，於第3項之抗告準用之；非
    訟事件法第45條第3項、第4項及第5項定有明文。按民事訴
    訟法第436條之3第1項之上訴或抗告，為裁判之原法院認為
    應行許可者，應添具意見書，敘明合於前項規定之理由，逕
    將卷宗送最高法院；認為不應許可者，應以裁定駁回其上訴
    或抗告；民事訴訟法第436條之3第3項規定甚明。所謂適用
    法規顯有錯誤，係指原第二審法院裁定就其取捨證據所確定
    之事實適用法規顯有錯誤而言（最高法院93年臺抗字429號
    裁定參照），不包括認定事實錯誤、取捨證據失當、判決不
    備理由及在學說上諸說併存致發生法律上見解歧異等情形在
    內（最高法院90年度臺再字第27號裁定參照）。所謂原則上
    之重要性，係指該訴訟事件所涉及之法律問題意義重大而有
    加以闡釋之必要而言。
三、本件再抗告人於再抗告書狀內主張「縱該案件係屬非訟事件
    之行為事實，基於經驗法則、證據法則及法律衡平原則，自
    非不得進一步加以調查審酌，或應於為裁判前，令當事人就
    其事實而有辯論之機會，此觀諸上開最高法院判例要旨所示
    意旨，及參酌民事訴訟法第278條第2項之規定文字內容自明
    」、「原審法院所為裁定，認定事實及採證，顯分別有違證
    據法則、經驗法則，及法律衡平原則，從而自不無民事訴訟
    法第468條裁判適用法則不當之違背法令違失」。經查：
  (一)按民事訴訟法第278條第1項所謂事實於法院已顯著者，係指
    某事實為一般所周知，而推事現時亦知之者而言（最高法院
    28年度上字第2379號判例參照），又本件再抗告人稱述年僅
    7 歲之人，依常理怎可能會去向相對人借用高達600,000元
    之鉅款，亦非於法院已顯著之事實，且與證據法則、經驗法
    則及法律衡平法則均無涉，再抗告人主張有民事訴訟法第
    468條之情事，自不可採。
  (二)又抵押權人聲請拍賣抵押物，屬非訟事件，法院所為准駁之
    裁定，對於債權、抵押權存否及抵押權標的物範圍等均無實
    體確定效力。故祗須其抵押權已經依法登記，且債權已屆清
    償期而未受清償，法院自應依登記內容為准許拍賣抵押物之
    裁定。是以，依相對人提出抵押權設定契約書、他項權利證
    明、土地登記謄本、支票影本為形式上審查，足認本件抵押
    權已依法登記，且債權已屆清償期而未受清償之情，應為真
    實可信。而再抗告人所指稱「但從本件相對人所出示呈案附
    卷，當年辦理抵押權設定登記之各該相關文件之形式上觀察
    ，縱不經進一步詳加調查，即不難發現各該文件上有關再抗
    告人之部分，要皆出自不肖之人，冒用再抗告人之名義，擅
    自越權不法所為。」之事實，均屬實體上之主張，法院於裁
    定拍賣抵押物之非訟程序，無從為實體上之審酌，而應由再
    抗告人另提起實體之訴，經由民事訴訟程序以資解決，亦經
    原裁定於理由內詳加說明，再抗告人再為上述之主張，亦於
    法未符。從而，本件再抗告核與適用法規是否顯有錯誤無涉
    ，更未涉及法律意義重大而有加以闡釋之必要，自與上開非
    訟事件法第45條第3項、第4項規定提起再抗告要件不符，因
    認其再抗告不應許可，應予駁回。
四、又「依法應由關係人負擔費用者，法院裁定命關係人負擔時
    ，應一併確定其數額」、「前項費用之負擔有相對人者，準
    用民事訴訟法有關訴訟費用之規定」，非訟事件法第24條第
    1項及同法第21條第2項分別定有明文。本件再抗告業經駁回
    在案，依上開法條規定，本院應予確定訴訟費用額。茲因再
    抗告人提起本件再抗告，除繳納抗告費1,000元外，未有其
    餘訴訟費用之支出。是以，本件再抗告人應負擔之訴訟費用
    額確定為1,000元。
五、依非訟事件法第46條、第45條第5項、第21條第2項、第24條
    第1項，民事訴訟法第436條之3第3項、第495條之1第1項、
    第444條第1項前段、第78條，裁定如主文。
中    華    民    國    97    年    10    月    14    日
                  民事第二庭        法  官  侯明正
以上正本係照原本作成。
如對本裁定抗告，須於裁定送達後十日內提出抗告狀，並繳納抗
告費新臺幣壹仟元。
中    華    民    國    97    年    10    月    14    日
                                    書記官  程欣怡


司法院資訊處製作；財團法人民間司法改革基金會備份。
